【裁判字號】    92,上訴,1198
【裁判日期】    920527
【裁判案由】    偽造有價證券等
【裁判全文】
臺灣高等法院刑事判決                          九十二年度上訴字第一一九八號
    上  訴  人  丙○○
    即 自訴 人
    被      告  乙○○
    指定辯護人  本院公設辯護人  甲○○
右上訴人因被告偽造有價證券等案件，不服臺灣臺北地方法院九十一年度自緝字第三
○號，中華民國九十二年三月二十一日第一審判決，提起上訴，本院判決如左：
    主      文
原判決撤銷。
乙○○連續意圖為自己不法之所有，以詐術使人將本人之物交付，處有期徒刑月，
如易科罰金，以佰元折算壹日。
    事      實
一、乙○○於民國八十八年四月間，因知悉丙○○正籌組船務公司，擁有資產，遂誑
    以曾任法院書記官，年輕時常出入張學良府第，交遊廣闊，與銀行關係良好云云
    明知自己經濟情況不佳，無力清償債務，竟基於概括之犯意，意圖為自己不法之
    所有，連續於八十八年六月間某日及同年八月上旬某日，在臺北市○○○路○段
    三二九號丙○○辦公室，佯稱自己在新竹有數公頃土地，價值逾新臺幣（下同）
    億元以上，僅向銀行貸款四十萬元，以其向「徐霖欽」（真實姓名年籍不詳）所
    借用如附表所示支票二張，使丙○○陷於錯誤，先後交付附表編號一所示支票之
    八萬八千元與附表編號二所示支票十五萬六千元之八成金額十二萬四千八百元（
    共計詐得二十一萬二千八百元）。嗣乙○○於取得上開現金後即避不見面，所交
    付如附表所示之支票二張亦均遭退票，丙○○始知受騙。
二、案經被害人丙○○提起自訴。
    理      由
一、訊據被告乙○○固坦承於右揭時地持如附表所示支票二張，先後向自訴人丙○○
    取得共計二十一萬二千八百元之事實，惟矢口否認有任何詐欺行為，辯稱：渠只
    是借錢沒還，一定會還，沒有詐欺的意思云云。惟查：
    (一)右揭犯罪事實，業經自訴人指訴綦詳，復據證人即被告於八十八年八月上旬某
      日向自訴人調借現金時亦在場之張世杰於原審證稱「被告確實有說他在新竹有
      土地可以供擔保而且金錢也可以還給他。」（原審九十一年自緝第三○號卷第
      八二頁）。被告雖當庭否認證人張世杰在場之事實，然而，關於如附表所示之
      支票來源，被告於原審係先陳稱「（為何上開兩張支票的發票人並非是徐霖欽
      ？）我也不知道誰是發票人，這兩張票也是我的朋友徐霖欽借的。」，嗣於證
      人張世杰證稱「我有看到被告在自訴人面前拿出空白支票並且填寫日期、金額
      ，而且當時發票人的章已經有蓋章了。」後，被告始改稱「因為要調的金額不
      確定，我只是向我的朋友說大約十幾萬元，我的朋友就說章他先蓋好，我的朋
      友徐霖欽確實有授權給我，發票人是徐霖欽。」（同上卷第十四、八一、八二
      頁），足見證人張世杰確實於上開時地在場目睹被告向自訴人借款之過程，且
      其證詞與事實相符而屬可信。此外，被告持向自訴人充作借款擔保之二張支票
      ，分別因存款不足拒絕往來、存款不足而跳票，此有支票暨退票理由單影本二
      紙在卷可憑（原審八十九年自字第四三八號卷第三、四頁），自足徵自訴人所
      為指訴，確非無據。
    (二)被告於原審供稱「（是否有自稱是法院的書記官、常常出入張學良官邸關係很
      良好？）我當初只有說過因為當時在亞洲水泥的王新恆董事長那邊幫傭，因為
      張學良到王董事長那邊我替他倒過茶。」（原審九十一年自緝第三○號卷第十
      四頁），則自訴人指訴被告以其關係良好等誇大不實言語博取自訴人信賴，即
      非子虛。而被告所提出如附表所示用以向自訴人調借現金之支票，並非以票載
      之發票人為實際付款人，而係須被告於發票日屆期前自行將票款存入始得兌領
      ，此據被告於原審供陳「當初大家講明的若是票到期的時候我要軋，自訴人知
      道這張票是我向朋友借的。」、「我承認沒有拿錢軋進去所以因為存款不足所
      以被退票了。」、「我有說過這些票將來由我負責軋，我絕對負責。」明確（
      原審九十一年自緝第三○號卷第十三、十四頁），是上開支票於自訴人持之提
      示後，是否可獲得付款，全繫於被告之資力是否充足。再查，被告為使自訴人
      判斷其為有資力清償而同意借款，乃陳稱其於新竹有價值上億之土地，然被告
      僅有位於新竹縣寶山鄉○○段柑子崎小段0000－0000地號，面積七０
      三平方公尺，權利範圍四分之一（原審判決誤載為二分之一）屬山坡地保育區
      之土地，亦據自訴人提出前開土地登記謄本、新竹縣稅捐稽徵處地價稅單影本
      在卷足憑（原審八十九年自字第四三八號卷第五頁至第七頁），被告雖否認曾
      向自訴人陳述上開內容，但依被告於原審中供稱「（是否有向自訴人說你在新
      竹有上公頃的土地，價值上億元？）當時我是只有提供一張稅單，只有幾百元
      的稅單給自訴人而已，我並沒有向自訴人這樣說。」（原審九十一年自緝第三
      ○號卷第八二、一三○頁），被告亦已明確供承確有向自訴人提及渠擁有土地
      一事，苟其當時業已明確向自訴人表明該土地應繳稅捐僅為數百元，於土地價
      值甚微情形下，徵諸一般借貸經驗，自訴人核無不令被告提出充足擔保物品，
      俾求確保其債權獲償之可能，自足認自訴人所為被告調借現金時，向彼誑稱擁
      有位於新竹、面積數公頃價值逾億之土地乙節，確屬真實，被告所為上開辯解
      ，核屬卸責之詞，並不足採信。
    (三)被告對自訴人以上開不實擔保，使自訴人陷於錯誤而交付款項，且於其所交付
      支票到期時復未存入款項以供執票人提示取款，且借款迄今，僅返還七萬餘元
      ，亦據自訴人於本院到庭指訴明確，足認被告於取得款項之時，即無清償之意
      ，所具有不法所有之意圖，至屬灼然。
    綜右事證，被告所為否認犯罪之辯解，核屬卸責之詞，並不足採信，被告右揭犯
    罪行為，已經證明，應依法論科。
二、核被告所為，均係犯刑法第三百三十九條第一項之詐欺取財罪。其先後二次詐欺
    犯行，時間緊接，手段相同，觸犯構成要件相同之罪，顯係基於概括犯意所為，
    應依刑法第五十六條連續犯之規定論以一罪。
三、原審法院經審理結果，認被告詐欺行為事證明確，而予論罪科刑，固非全然無見
    。惟查，被告係先後二次以詐術向自訴人詐得財物，原審未依連續犯規定論處，
    自屬違誤，復未於事實欄載明被告實施詐欺犯行之行為地，亦屬未洽。自訴人雖
    以原審判決量刑過輕，且原審未就被告持附表所示支票向彼借款另涉偽造有價證
    券罪嫌予以論罪科刑，亦有不當云云，而提起上訴；惟查，訊據被告堅決否認有
    任何自訴人所指偽造有價證券行為，而借款人向第三人借得票據後簽發為借款擔
    保，亦為社會上其他借款行為所常見，尚難憑被告並非所交付支票發票人，遽認
    其填寫金額及日期即屬偽造行為，而自訴人提起本件上訴時，所提出之證物即支
    票影本一張及請求傳訊之證人黃國貞，查該支票之票載日期為九十一年九月八日
    ，與本件被告詐欺行為相距三年，而證人黃國貞則在於證明被告曾持該紙九十一
    年九月八日期日支票借款，客觀上顯然與本案自訴事實並不具有相當之關連，此
    外自訴人復未能提出被告於實施本件詐欺行為期間確有以偽造有價證券方法詐取
    財物之證據，自難僅因自訴人個人之臆測，遽認被告確有其所指偽造有價證券行
    為，至於原審對被告詐欺行為之量刑，並無輕縱情形，自訴人所為上訴，固無理
    由，然原審判決既有右揭可議，自應由本院將原審判決撤銷並予以改判。爰審酌
    被告品行、智識程度、犯罪動機、目的、手段、所詐取財物之金額及犯罪後態度
    等一切情狀，量處如主文第二項所示之刑，又被告行為後，刑法第四十一條業已
    修正為「犯最重本刑為五年以下有期徒刑以下之刑之罪，而受六個月以下有期徒
    刑或拘役之宣告，因身體、教育、職業、家庭之關係或其他正當事由，執行顯有
    困難者，得以一元以上三元以下折算一日，易科罰金。但確因不執行所宣告之刑
    ，難收矯正之效，或難以維持法秩序者，不在此限。」、「併合處罰之數罪，均
    有前項情形，其應執行之刑逾六月者，亦同」，自九十年一月十日施行並於同月
    十二日生效，被告所犯詐欺罪法定刑最重為有期徒刑五年，且受三個月有期徒刑
    之宣告，經比較刑法關於易科罰金規定結果，以修正後之刑法第四十一條第一項
    對被告較為有利，依刑法第二條第一項前段之規定，應適用有利被告之修正後刑
    法第四十一條第一項前段規定，為易科罰金標準之諭知。又刑法第四十一條所定
    之易科罰金，法院僅係於判決中諭知其折算標準，至於是否准予易科罰金，係屬
    判決確定後，執行檢察官之權責，法院不能就執行有無困難以及應否易科預為具
    體之認定予以宣告，是自訴人上訴意指摘原判決准予被告易科罰金，卻未說明其
    理由，而有輕判之嫌云云，容有誤會，附此敘明。
據上論斷，應依刑事訴訟法第三百六十九條第一項前段、第三百六十四條、第二百九
十九條第一項前段，刑法第二條第一項前段、第五十六條、第三百三十九條第一項、
第四十一條第一項前段，罰金罰鍰提高標準條例第一條前段、第二條判決如主文。
中    華    民    國      九十二      年      五      月     二十七     日
                            臺灣高等法院刑事第十九庭
                                審判長法  官  許  國  宏
                                      法  官  洪  光  燦
                                      法  官  林  勤  純
右正本證明與原本無異。
檢察官及自訴人如不服本判決，應於收受送達後十日內向本院提出上訴書狀，未附理
由時應於提起上訴後十日內補具上訴理由書狀（均應按被告人數提出繕本）。
被告不得上訴。
                                      書記官  葉  瑩  庭
中    華    民    國      九十二      年      五      月     二十七     日
附錄本案論罪科刑法條全文：
刑法第三百三十九條
意圖為自己或第三人不法之所有，以詐術使人將本人或第三人之物交付者，處五年以
下有期徒刑、拘役或科或併科一千元以下罰金。
以前項方法得財產上不法之利益或使第三人得之者，亦同。
前二項之未遂犯罰之。


司法院資訊處製作；財團法人民間司法改革基金會備份。
